【裁判字號】    97,上易,2317
【裁判日期】    971204
【裁判案由】    傷害
【裁判全文】
臺灣高等法院刑事判決                97年度上易字第2317號
上  訴  人  臺灣臺北地方法院檢察署檢察官
上  訴  人
即  被  告  甲○○
選任辯護人  吳啟豪律師
上列上訴人因被告傷害案件，不服臺灣臺北地方法院97年度易字
第1385號中華民國97年7月22日第一審判決（起訴案號：臺灣臺
北地方法院檢察署97年度偵字第8322號），提起上訴，本院判決
如下：
    主  文
原判決撤銷。
甲○○傷害人之身體，處拘役伍拾日，如易科罰金，以新臺幣壹
仟元折算壹日。
    事  實
一、甲○○於民國96年9月4日晚上8 時35分，在臺北市○○區○
    ○路1 段13號萬隆加油站內，因乙○○並未加油，卻將所駕
    駛之計程車停放在自助加油區後離車上廁所，妨礙其駕車進
    入加油，待乙○○上完廁所返回後，2 人即發生口角，詎甲
    ○○竟基於傷害之犯意，徒手毆打乙○○頭部共3 拳，致乙
    ○○因而倒地並受有頭部外傷合併輕微腦震盪、右下眼瞼撕
    裂傷、右眼視網膜裂孔及眶底閉鎖性骨折等傷害，旋甲○○
    於有偵查犯罪權限之公務員知悉上開犯行前，即陪同乙○○
    前往萬隆加油站旁之臺北市政府警察局文山二分局萬盛派出
    所向警方報案自首並接受裁判，由警方呼叫救護車將乙○○
    送醫，而查悉上情。
二、案經乙○○訴由臺北市政府警察局文山第二分局報告臺灣臺
    北地方法院檢察署檢察官偵查起訴。
    理  由
一、訊之上訴人即被告甲○○固不否認有於前揭時間、地點，因
    與告訴人乙○○發生口角而徒手毆打告訴人頭部共三拳之事
    實。惟辯稱：(一)我是為了避免自己及他人行車動線被阻，請
    告訴人移車，告訴人置之不理，反而離車去廁所，此時萬隆
    加油站站長前來，我才建議站長改善行車動線，不料告訴人
    自洗手間走出，見狀就罵我三字經，雙方才發生口角，告訴
    人舉起右手要打我，左手則插於褲袋，我不知道告訴人是肢
    障，又事發突然，懷疑告訴人是要從褲子口袋拿取凶器，為
    了避免遭受傷害，不得已徒手制服告訴人，這是出於正當防
    衛，即使防衛過當，仍應依刑法第23條但書規定免刑；(二)慈
    濟醫院函並未明確指明告訴人的眼睛視網膜裂孔是外力撞擊
    所致；(三)縱認告訴人斯時右手舉高、左手自褲子口袋取物等
    行為並非意在傷害，而是我對於防衛情狀有所誤認，應屬錯
    覺防衛（或誤想防衛），應阻卻故意之成立，僅能論以過失
    傷害之罪名云云。經查：
  (一)告訴人於前揭時地遭被告徒手揮拳毆打頭部3 次倒地，並因
    而受有頭部外傷合併輕微腦震盪、右下眼瞼撕裂傷、右眼視
    網膜裂孔及眶底閉鎖性骨折等傷害等事實，業據證人即告訴
    人乙○○於偵查、原審及本院審理時指證綦詳（見偵查卷第
    21頁、原審卷第55至56頁、本院卷第45頁反面），核與證人
    即萬隆加油站副站長邱進財於原審審理時證述情節大致相符
    （見原審卷第53至55頁），並有財團法人佛教慈濟醫院台北
    分院診斷證明書3紙及該院97年6月18日慈新醫文字第970661
    號函所附之病情說明書、病歷資料暨告訴人於前揭時地遭毆
    送醫時之照片3幀附卷可稽（見偵卷第9頁、第11頁至12頁、
    原審卷第39頁至第48頁）。再參以被告於警詢、偵查、原審
    及本院審理時亦不否認有於前揭時地毆打告訴人（見偵查卷
    第5頁至第6頁、第21頁、原審卷第17頁反面、第18頁、第57
    頁反面、本院卷第22頁），足徵告訴人上開指證，洵屬非虛
    。被告雖否認告訴人上開視網膜裂孔係伊毆打所致云云，然
    被告在前揭時地毆打告訴人時，有打到告訴人眼角，亦據被
    告於警詢中自承：「……我看他要攻擊就出拳阻擋並且往他
    上半身攻擊，並且不小心打到他的眼角」、「我只記得我打
    完他時見他右眼角流血」等語甚明（見偵查卷第5頁至第6頁
    ），且依上開診斷證明書所載（見偵查卷第9 頁、第12頁）
    ，告訴人係於案發當日送醫急診接受電腦斷層聽力檢查顯示
    右眼框內緣骨折合併複視，而於96年9月5日接受右眼眼瞼縫
    合手術，於96年9月10接受右眼視網雷射，可見被告於前揭
    時地確有毆擊告訴人眼部成傷無訛。又告訴人於前揭時地係
    因駕駛計程車停放在自助加油區而與被告發生爭執，進而遭
    被告毆打，已如前述，苟告訴人事先即有視網膜裂孔之傷害
    ，自無不速行就醫，而仍駕駛計程車，並前往加油站之理。
    況被告係徒手連揮3 拳毆打被告，告訴人因此受有右下眼瞼
    發生撕裂傷、頭部外傷合併輕微腦震盪、眶底閉鎖性骨折等
    傷害，已如前述，顯見被告下手力道非輕；另再參以上開告
    訴人於前揭時地遭毆後送醫時之照片（見偵查卷第23頁），
    告訴人右眼嚴重腫脹瘀血，全身衣物沾滿血跡，益徵被告揮
    擊告訴人右眼部之該拳力道甚重。是綜合被告係直接對告訴
    人右眼處施以傷害、告訴人所受傷害位置、手術時間等一切
    情狀判斷，告訴人因此受有右眼視網膜裂孔，尚在情理之內
    ，自不能僅因上開慈濟醫院函所附之病情說明書並未斷言兩
    者間有絕對關聯性，遽認欠缺因果關係。被告前揭所辯，自
    屬無據。
  (二)被告雖又以正當防衛置辯。然按正當防衛者，係指對於現在
    不法之侵害，而出於防衛自己或他人權利之行為而言。故正
    當防衛必須對於現在不法之侵害始得為之（最高法院30年上
    字第1040號判例、38年台上字第29號判例參照）。關於本件
    被告與告訴人衝突發生時，告訴人先舉右手「好像」要攻擊
    被告，被告就打告訴人之情，固據證人邱進財於原審審理時
    證述在卷（見原審卷第54頁、第55頁），又依被告於警詢及
    偵查中所述：「然後就舉右拳攻擊我，我看他要攻擊就出拳
    阻擋並且往他上半身攻擊」；「是他要先打我的，是我的認
    定他舉手是要攻擊我，我打了他3拳」等語（見偵查卷第5頁
    、第21頁），是縱邱進財所述屬實，亦僅證明告訴人舉起右
    手狀似攻擊而已，尚未能證明告訴人有毆打被告之事實，是
    被告並未遭受任何「現實」侵害而有揮拳之必要，足徵被告
    前揭毆打告訴人之行為，並非為排除告訴人現存之侵害始予
    以反擊；又所謂正當防衛係指被告可為必要之阻擋以防衛自
    己免於受傷害，非謂被告可另行出手攻擊告訴人致傷。被告
    身高169公分、體重86公斤，而告訴人則為162公分、75公斤
    ，業據被告及告訴人於原審審理時分別供述在卷（見原審卷
    第58頁），被告不論身高或體型均居於優勢地位，再觀諸告
    訴人於前揭時地反因遭被告毆打而受有如前述之傷害，可知
    告訴人縱欲行侵害行為，被告制止告訴人之侵害行為即是，
    然被告竟反而出手對告訴人毆打，導致告訴人受有前開傷害
    ，再參以上開診斷證明書所載之告訴人所受傷害以觀，縱屬
    防衛，顯逾必要之程度。是被告辯稱伊係正當防衛云云，要
    無可採，更無何防衛過當情形可言。被告固另辯稱因告訴人
    於前揭時地左手插在褲子口袋，以致伊誤認告訴人要對伊不
    利，才出手打告訴人，並不知道告訴人是左手肢障云云。然
    本件傷害發生情形雖未據現場監視器攝得，惟告訴人於本件
    傷害發生前後左手衣袖均未插在褲子口袋內之情，業經原審
    勘驗現場光碟認為：「四、96年9月4日下午8 時35分11秒：
    被害人身穿白色長袖上衣，行經上方左側及右側監視畫面，
    左手衣袖並未放置於褲袋內……」、「十、由96年9月4日下
    午8時38分1秒之畫面顯示告訴人當時身穿白色長袖上衣，…
    …且左手衣袖並未在長褲袋內」等情甚明，有該勘驗筆錄在
    卷足憑（見原審卷第52頁反面至第53頁），被告辯稱告訴人
    於前揭時地係將左手插在褲子口袋內云云，實無可信；而告
    訴人係左手肢障，亦據上開勘驗筆錄記載甚明，並有上開告
    訴人送醫時之照片可按，其肢障情形顯非難以發現。且被告
    於前揭時地係先見告訴人停車去上廁所，再於告訴人返回時
    與之發生口角後，才發生肢體衝突，已如前述，兼衡前述告
    訴人並未將左手衣袖插在褲袋內，顯見被告並非倉促間見到
    告訴人，應無事發突然不能判斷告訴人係左手肢障情事，被
    告辯稱一時間無法察覺告訴人左手肢障，誤認告訴人口袋裡
    已藏有兇器，因而對之為誤想防衛云云，核與事理有違，亦
    無足取。又刑事責任並無「與有過失」或「過失相抵」之問
    題，是告訴人是否有對被告辱罵三字經，或為其他挑釁之行
    為，對本件被告應負之刑責，不生影響，況單純言語上之挑
    釁，尚不足構成現在不法之侵害，而得主張正當防衛，併此
    敘明。
  (三)綜上所述，被告所辯顯係卸責之詞，要無可採，本件事證明
    確，被告犯行洵堪認定。
二、核被告所為，係犯刑法第277條第1項之傷害罪。被告係在有
    偵查犯罪權限之機關知悉其上開傷害犯行前，即前往臺北市
    政府警察局文山二分局萬盛派出所向警方自首一節，已據證
    人邱進財、乙○○於原審審理時分別證述明確（見原審卷第
    54頁、第55頁反面），嗣並接受本件裁判，自得依刑法第62
    條前段自首之規定，減輕其刑。
三、原審對被告予以論罪科刑，固非無見。惟查：被告於原審判
    決後甚有誠意道歉與告訴人和解一節，已據被告於本院審理
    時陳明在卷（見本院卷第48頁反面），核與告訴人於本院審
    理時所述：「法院（指第一審）判決後，被告說15萬一次解
    決，如果要20萬的話，就分期付款」等語相符（見本院卷第
    45頁反面至第46頁），且上訴後被告亦已與告訴人達成和解
    （見告訴人所陳刑事陳明意見狀），原審未及審酌被告上開
    悔悟道歉誠意和解之犯後態度。檢察官雖以被告於告訴人欲
    報警之際駕車離去，是因遭告訴人記下車號，且思忖犯行已
    遭加油站內攝影機拍錄，無法安然逃逸，才下車應告訴人要
    求，一同到附近派出所製作筆錄，並先行步入派出所內，惟
    告訴人亦隨後即到，是被告自始並無申告自己犯罪之意思，
    係應告訴人要求才前往派出所，充其量僅為投案或自白，不
    符自首要件，原審認被告符合自首要件，顯有誤會為由，提
    起上訴，指摘原判決不當。惟按刑法上之自首，不問動機如
    何（最高法院29年上字第3430號判例參照）。本件被告係在
    有偵查犯罪權限之機關知悉其上開傷害犯行前，即前往臺北
    市政府警察局文山二分局萬盛派出所向警方自首並接受裁判
    ，已如前述，至被告自首之動機究係因自知無脫逃可能或其
    他，依前開說明，自不在衡量自首要件之列，故檢察官之上
    訴尚屬無據。又被告上訴意旨，則以其係正當防衛或誤想防
    衛，且是告訴人先行挑釁，原審監視錄影勘驗結果無法證明
    被告知悉告訴人左手肢障云云為由，亦指摘原判決不當，惟
    此均經本院於前開理由予以指駁說明，亦屬無據。檢察官及
    被告之上訴固均無理由，惟原判決既有前開可議之處，自應
    由本院予以撤銷改判。爰審酌被告未尊重告訴人之人格尊嚴
    ，僅因細故與告訴人發生爭執，即動手毆打告訴人，造成告
    訴人所受傷害非輕，兼衡被告之素行、動機、目的、手段，
    並念及被告有與告訴人和解誠意（嗣已達成和解，並取得告
    訴人諒解，詳如前述）等一切情狀，量處如主文第二項所示
    之刑。
據上論斷，應依刑事訴訟法第369條第1項前段、第364條、第299
條第1項前段，刑法第277條第1項、第62條前段、第41條第1項前
段，刑法施行法第1條之1，判決如主文。
本案經檢察官王清杰到庭執行職務。
中    華    民    國    97    年    12    月    4    日
                  刑事第二十二庭審判長法  官  何菁莪
                                      法  官  江振義
                                      法  官  李麗珠
以上正本證明與原本無異。
不得上訴。
                                      書記官  陳禹任
中    華    民    國    97    年    12    月    5     日
附錄本案論罪科刑法條全文
刑法第277條
傷害人之身體或健康者，處 3 年以下有期徒刑、拘役或 1 千元
以下罰金。
犯前項之罪因而致人於死者，處無期徒刑或7年以上有期徒刑；
致重傷者，處3年以上10年以下有期徒刑。


司法院資訊處製作；財團法人民間司法改革基金會備份。
